ACORDAO-COMPLETO-2551118

ACÓRDÃO 5479/2022 ATA 32/2022 - SEGUNDA CÂMARA

VISTOS, relatados e discutidos estes autos de aposentadoria, em se examinam embargos de declaração opostos por Simone Ferreira Xavier Paiva ao Acórdão 4076/2022-TCU-Segunda Câmara, da Relação 21/2022, de minha relatoria, por meio do qual este Tribunal não conheceu de pedido de reexame interposto pela ora embargante,
ACORDAM os Ministros do Tribunal de Contas da União, reunidos em Sessão da 2ª Câmara, com fundamento no art. 34 da Lei 8.443/1992, e ante as razões expostas pelo Relator, em:
9.1. conhecer dos embargos de declaração para, no mérito, acolhê-los parcialmente para apresentar os esclarecimentos contidos no voto que acompanha esta deliberação, sem que isso implique a modificação do acordão embargado; 
9.2. notificar a embargante a respeito desta deliberação.

Embargos de declaração interposto por Simone Ferreira Xavier Paiva, servidora aposentada do Tribunal Regional do Trabalho da 6ª Região/PE,  contra o  Acórdão 4076/2022 - 2ª Câmara de minha relatoria.

Segunda Câmara

3. Embargante: Simone Ferreira Xavier Paiva (CPF XXX.386.704-XX)

13.1. Ministros presentes: Bruno Dantas (Presidente), Aroldo Cedraz e Antonio Anastasia (Relator).

ANTONIO ANASTASIA

Examinam-se, neste processo de aposentadoria, embargos de declaração opostos por Simone Ferreira Xavier Paiva ao Acórdão 4076/2022-TCU-Segunda Câmara, da Relação 21/2022, de minha relatoria, por meio do qual este Tribunal não conheceu de pedido de reexame interposto pela ora embargante "em razão da inadequação do apelo para combater deliberação que apreciou pedido de reexame, nos termos do artigo 278, § 4º, do Regimento Interno/TCU".
2. Como fundamento da deliberação, em adição à instrução da Serur, foram apresentados os seguintes considerandos:
"Considerando os pareceres uniformes da Secretaria de Recursos (peças 49 a 51) , corroborados pelo parecer ofertado pelo Ministério Público de Contas (Procurador Júlio Marcelo de Oliveira, peça 53) , mediante os quais a unidade técnica propôs não conhecer do pedido de reexame em razão da inadequação do apelo para combater deliberação que apreciou o primeiro pedido de reexame;
Considerando que o art. 278, § 4º, do Regimento Interno/TCU dispõe que 'não se conhecerá de recurso da mesma espécie, exceto embargos de declaração, pela parte ou pelo Ministério Público junto ao TCU, contra deliberação que apreciou o primeiro recurso interposto'; 
Considerando que o Acórdão ora recorrido foi proferido em sede de pedido de reexame (1.372/2022-TCU-2ª Câmara) , sendo incabível, portanto, recorrê-la mediante outro pedido de reexame (art. 278, § 4º, do Regimento Interno/TCU) ; e
Considerando que, no presente caso, não é possível receber o pedido de reexame em apreço como outra espécie recursal;"
3. Nos embargos (peça 58) , a inativa alega que houve omissão quanto à preliminar suscitada em seu pedido de reexame (peça 45) , "Da ilegitimidade do Tribunal Regional do Trabalho da 6ª Região para interpor pedido de reexame. Da ausência de condições da ação". Afirma que, "caso não tivesse ocorrido a omissão quanto ao ponto suscitado em preliminar e se reconhecesse o erro cometido por essa Corte de Contas ao analisar o pedido de reexame do TRT6, que era parte ilegítima para interpô-lo, o acórdão anterior teria de ser anulado e, consequentemente, o pedido de reexame da embargante seria conhecido e analisado".
4. Como visto, a alegação supostamente ignorada era no sentido de que somente a interessada ou o Ministério Público poderiam ter interposto o recurso e, portanto, o que foi apresentado pelo Tribunal Regional do Trabalho da 6ª Região/PE (TRT-6) não deveria ter sido conhecido pelo TCU. Segundo a embargante, caberia a declaração de nulidade da deliberação que apreciou esse recurso, o Acórdão 1372/2022-TCU-Segunda Câmara, de minha relatoria.
5. Assevera ainda que impedir que a real interessada se manifeste "é evidente violação à ampla defesa e ao contraditório, direitos fundamentais assegurados não apenas pelo art. 31, da Lei nº 8.443/1992, mas também pelo art. 5º, da LV, da Constituição Federal".
6. Ao fim, pede o acolhimento dos embargos de declaração, com efeitos infringentes, "para eliminar omissão acima exposta e retificar o dispositivo do Acórdão recorrido, conhecendo do pedido de reexame interposto e concedendo-lhe provimento".
É o Relatório.

Marlucio Lustosa Bonfim (16619/OAB-DF), representando Simone Ferreira Xavier Paiva

Não atuou

EMBARGOS DE DECLARAÇÃO. APOSENTADORIA. INCORPORAÇÃO INDEVIDA DE PARCELA DE QUINTOS APÓS A EDIÇÃO DA LEI 9.624/1998. SUPERVENIÊNCIA DA MODULAÇÃO DE EFEITOS NA DECISÃO PROFERIDA NO RE 638.115/CE. ILEGALIDADE. NEGATIVA DE REGISTRO. PEDIDO DE REEXAME INTERPOSTO PELO ÓRGÃO DE ORIGEM DA INATIVA. CONHECIMENTO. NEGATIVA DE PROVIMENTO. PEDIDO DE REEXAME APRESENTADO PELA INATIVA. NÃO CONHECIMENTO. EMBARGOS DE DECLARAÇÃO. CONHECIMENTO. ACOLHIMENTO PARCIAL, APENAS PARA ESCLARECIMENTOS, SEM A MODIFICAÇÃO DO ACÓRDÃO EMBARGADO. COMUNICAÇÕES.

APOSENTADORIA (APOS)

não atuou

Examinam-se, neste processo de aposentadoria, embargos de declaração opostos por Simone Ferreira Xavier Paiva ao Acórdão 4076/2022-TCU-Segunda Câmara, da Relação 21/2022, de minha relatoria, por meio do qual este Tribunal não conheceu de pedido de reexame interposto pela ora embargante.
2. Em síntese, a deliberação questionada teve como fundamento a "inadequação do apelo para combater deliberação que apreciou o primeiro pedido de reexame", tendo em vista que o art. 278, § 4º, do Regimento Interno do TCU prevê, como regra geral, que "não se conhecerá de recurso da mesma espécie (...) contra deliberação que apreciou o primeiro recurso interposto". Desse modo, não seria possível admitir pedido de reexame apresentado contra acórdão em que se apreciou outro pedido de reexame.
3. Em seus declaratórios (peça 58) , a inativa alega que houve omissão quanto à preliminar que havia sido suscitada em seu recurso (peça 45) , relativa à suposta ilegitimidade do Tribunal Regional do Trabalho da 6ª Região/PE (TRT-6) para interpor o pedido de reexame. A embargante entende que se esse argumento tivesse sido acatado, o acórdão anterior seria declarado nulo e o seu recurso seria conhecido e analisado.
4. Assevera ainda que impedir que a real interessada se manifeste "é evidente violação à ampla defesa e ao contraditório, direitos fundamentais assegurados não apenas pelo art. 31, da Lei nº 8.443/1992, mas também pelo art. 5º, da LV, da Constituição Federal".
5. Ao fim, pede o acolhimento dos embargos de declaração, com efeitos infringentes, "para eliminar omissão acima exposta e retificar o dispositivo do Acórdão recorrido, conhecendo do pedido de reexame interposto e concedendo-lhe provimento".
6. Quanto à admissibilidade, os embargos em apreço podem ser conhecidos por este Tribunal, por terem cumprido as exigências legais e regimentais, estando presentes os requisitos como legitimidade, interesse, adequação e tempestividade. A propósito, noto que a peça em questão foi apresentada em 29/8/2022 e a notificação da interessada a respeito do acórdão embargado, por meio de seu representante legal, ocorreu em 23/8/2022, tendo sido respeitado, portanto, o prazo máximo de dez dias previsto no art. 34, § 1º, da Lei 8.443/1992.
7. Com relação à alegada omissão, entendo que há, de fato, esclarecimentos a serem feitos quanto à preliminar que havia sido apontada. Contudo, isso não implicará a modificação do acórdão em discussão.
8. A possibilidade de os órgãos de origem de aposentados terem seu recurso conhecido é pacífica na jurisprudência deste Tribunal de Contas, que considera legítimo que a unidade jurisdicionada que editou o ato de inativação ao qual foi negado o registro defenda seu entendimento concernente à matéria debatida. Dessa forma, o acordão que tratou do recurso do TRT-6 não incorreu em nulidade.
9. Apenas como exemplos recentes nesse sentido, cito os Acórdãos 3.565/2022, relator Ministro Jorge Oliveira, e 3.084/2022, relator Ministro Walton Alencar Rodrigues, ambos da 1ª Câmara, e 2.379/2022, relator Ministro Augusto Nardes, da 2ª Câmara, em que os recorrentes foram, respectivamente, o Senado Federal e os TRTs da 24ª Região/MS e da 17ª Região/ES.
10. Não obstante esse entendimento, é necessário esclarecer também que a admissão de pedido de reexame interposto pela unidade de origem do servidor não obsta o conhecimento de eventual recurso apresentado pelo próprio inativo. Via de regra, esses pleitos são apreciados em uma mesma assentada, em que se analisam em conjunto todos os argumentos manejados contra o acórdão recorrido.
11. Por certo, haveria essa possibilidade no presente processo. Ocorre que, como bem havia demonstrado a Serur na instrução de exame da admissibilidade (trecho transcrito a seguir, peça 49, p. 2) que serviu de base para a deliberação em discussão, havia sido intempestivo o pedido de reexame trazido pela ora embargante (peça 45) :
"Ademais, observa-se que na peça recursal em análise (peças 45 e 46) , interposta em 15/5/2022, a recorrente apresenta argumentos que pretendem contestar a decisão de mérito, cuja rediscussão não se mostra mais possível, em razão da preclusão temporal, prevista no art. 286, do Regimento Interno/TCU, que se operou devido ao decurso de prazo para interpor pedido de reexame contra o acórdão original.
Isso porque a recorrente foi notificada sobre a referida decisão, por meio do Ofício TRT-SGEPCAP-GAPE 287/2021 (peças 22 e 23) , em 9/9/2021, de acordo com o disposto no art. 179, II, do Regimento Interno/TCU. Assim, considerando que 'a data de início do prazo é contada a partir do primeiro dia em que houver expediente no Tribunal', nos termos do art. 19, §3º, da Resolução/TCU 170/2004, o termo a quo para interposição de pedido de reexame por parte da interessada foi o dia 10/9/2021 e o termo final, dia 24/9/2021.
Ademais, no caso em exame já transcorreu o prazo de cento e oitenta dias previsto no artigo 32, parágrafo único, da Lei 8.443/92 e no art. 285, § 2º, do Regimento Interno/TCU, que assim dispõe:
'Não se conhecerá de recurso de reconsideração quando intempestivo, salvo em razão de superveniência de fatos novos e dentro do período de cento e oitenta dias contado do término do prazo indicado no caput, caso em que não terá efeito suspensivo.'
Tal dispositivo aplica-se ao pedido de reexame, com fulcro no artigo 286, parágrafo único, do Regimento Interno/TCU." (Grifos do original e acrescidos) 
12. Diante do exposto, devem ser acolhidos parcialmente os embargos de declaração, apenas para os esclarecimentos apresentados acima, sem que isso ocasione a alteração do Acórdão 4076/2022-TCU-Segunda Câmara, da Relação 21/2022, de minha relatoria.
Assim, voto por que o Tribunal acolha o acórdão que ora submeto a este Colegiado.
TCU, Sala das Sessões, em de 13 de setembro de 2022.
ANTONIO ANASTASIA 
Relator